【裁判字號】    98,易,744
【裁判日期】    980831
【裁判案由】    侵占等
【裁判全文】
臺灣臺南地方法院刑事判決               98年度易字第744號
公  訴  人  臺灣臺南地方法院檢察署檢察官
被      告  乙○○
                      之1
上列被告因侵占等案件，經檢察官提起公訴（98年度營偵字第585
號），本院判決如下：
    主  文
乙○○明知為不實之事項，而使公務員登載於職務上所掌之公文
書，足以生損害於公眾及他人，累犯，處有期徒刑參月，如易科
罰金，以新臺幣壹仟元折算壹日；又意圖為自己不法之所有，而
侵占自己持有他人之物，累犯，處有期徒刑肆月，如易科罰金，
以新臺幣壹仟元折算壹日；應執行有期徒刑伍月，如易科罰金，
以新臺幣壹仟元折算壹日。
    事  實
一、乙○○前因侵占案件，經臺灣高等法院臺南分院民國90年7
    月6日89年度上易字第925號判處有期徒刑2年確定，96年10
    月8日假釋付保護管束，於97年7月4日假釋期滿，未經撤銷
    假釋，視為執行完畢。91年間，乙○○與前妻戊○○離婚，
    並任與前妻所生之子林嘉德之監護人，未料林嘉德於93年9
    月6日發生車禍成植物人，乙○○乃於同年11月18日委任彭
    大勇律師向對造林榮竹提起刑事告訴及刑事附帶民事損害賠
    償之訴訟，於該訴訟前為防止林榮竹脫產，同時委由彭大勇
    律師向本院聲請對林榮竹之財產行假扣押程序，經本院93年
    12月1日93年度裁全字第5091號裁定債權人（林嘉德）以新
    台幣（下同）10萬元為債務人（林榮竹）供擔保後得對債務
    人之財產在100萬元之範圍內予以假扣押，斯時乙○○因無
    資金可供擔保，明知該10萬元假扣押擔保金係由戊○○出資
    ，且同意由彭大勇律師事務所助理李培瑜（原名甲○○）向
    本院辦理提存後所取得之提存書（93年度存字第2650號），
    放置在彭大勇律師事務所保管，俟能領回擔保金時，以乙○○名義領回，並將之返還戊○○。詎乙○○於林嘉德與林榮
    竹之訴訟和解後（臺灣高等法院臺南分院95年度重上字第30
    號和解筆錄），為領取上開假扣押擔保金，明知原提存書並
    未遺失而由彭大勇律師事務所保管中，竟基於使公務員登載
    不實之犯意，於97年8月12日具狀向本院謊稱原提存書遺失
    ，聲請依法公告，並登報公告聲明遺失，使不知情之承辦公
    務員康紀媛將本院93年度存字第2650號提存書遺失之不實事
    項登載在其職務上所掌之提存所公告，嗣且通知乙○○於97
    年9月25日悉數領回上開假扣押擔保金，足生損害於本院提
    存所管理之正確性及戊○○之權益。乙○○於領取上開10萬
    元之擔保金後，明知該10萬元為戊○○所有，又另意圖為自
    己不法之所有，將之侵占入己，供作其養護照料林嘉德之費
    用。嗣因戊○○缺錢欲取回前開10萬元，始發現已遭乙○○
    領走，而悉上情。
二、案經戊○○訴由臺灣臺南地方法院檢察署檢察官偵查起訴。
    理  由
一、按「被告以外之人於審判外之言詞或書面陳述，除法律有規
    定者外，不得作為證據。」；又「被告以外之人於審判外之
    陳述，雖不符前四條之規定，而經當事人於審判程序同意作
    為證據，法院審酌該言詞陳述或書面陳述作成時之情況，認
    為適當者，亦得為證據。」，刑事訴訟法第159條第1項、第
    159條之5第1項分別定有明文。本件證人戊○○之指訴，及
    李培瑜、彭大勇偵查中具結證言，雖均為被告以外之人審判
    外之陳述，惟均經被告同意作為證據使用，且審酌其作成時
    之狀況，並無不當，依法均得為證據。
二、訊據被告固坦承於97年8月12日具狀向本院提存所聲請提存
    書遺失公告；且曾委任彭大勇律師辦理前揭假扣押程序，但
    無力支付上開假扣押擔保金，嗣又將戊○○提供之上開假扣
    押擔保金10萬元領回供作養護照料林嘉德之費用。惟辯稱因
    不記憶提存書存放律師處，又尋不著提存書，始提出遺失公
    告之聲請；而假扣押擔保金10萬元係伊叫其女丙○○、丁○○向前妻戊○○借的，已償還5萬元，且戊○○協同伊辦理
    印鑑證明，知伊要領取擔保金，伊並無使公務員登載不實，
    以及侵占之犯意云云。經查：
（一）被告委任彭大勇律師辦理上開假扣押程序，並由律師助理
      李培瑜代辦假扣押擔保金10萬之提存，除據證人彭大勇、
      李培瑜證述綦詳外，並有93年11月18日委任契約書、本院
      93年度存字第2650號提存書，及國庫存款收款書在卷可稽
      ，足堪認定。則依一般當事人委任律師處理法律事務之習
      慣，未終止委任關係前，相關法律文件大多留存在受任律
      師處建立檔案，以求完整及便於隨時續行法律程序，是證
      人即受任人彭大勇律師證稱曾向被告說明假扣押相關文件
      由伊保管，應屬可採。又證人彭大勇復稱被告當時亦表示
      自己在通緝中，有諸多不便，相關文件交由律師保管等語
      ，亦與被告因案於90年11月30日經臺灣臺南地方法院檢察
      署90年度己○玲字第2426號通緝在案，95年8月25日始緝
      獲歸案（參臺灣高等法院被告通緝紀錄表）之情相符，益
      徵證人所言屬實。另被告且自承未向彭大勇律師索取前揭
      提存書，因與彭大勇律師有隔閡，恐律師不交付提存書等
      語（本院卷第14頁），亦與證人彭大勇陳稱被告因未支付
      民事訴訟律師費，多次與被告聯絡，均聯絡不上（本院卷
      第66頁）之情吻合，臻明被告係因積欠律師費，而未向彭
      大勇律師拿取提存書。被告以不記憶上開假扣押提存書由
      律師彭大勇保管中置辯，要屬事後卸責之詞，顯無可取。
      再者，被告於97年8月12日具狀向本院提存所聲請提存書
      遺失公告，並經本院提存所承辦書記官康紀媛將93年存字
      第2650號提存書遺失事項登載於其職務上所掌管之公文書
      即本院提存所公告，有該聲請書及提存所公告在卷可按，
      被告明知提存書遺失為不實之事項，竟向本院提存所為遺
      失公告之聲請，而使本院承辦該業務之公務員將之登載其
      職務上所製作之公文書，足以生損害於本院提存所管理之
      正確性，及戊○○之權益自明。
（二）被告自承無力支付假扣押擔保金10萬元，核與證人即被告
      委任辦理上開假扣押程序之律師彭大勇、律師助理李培瑜
      均證稱受被告之委任辦理上開假扣押程序，包括假扣押擔
      保金之提存，但被告表示無提供擔保金之財力，嗣由被告
      長女丁○○協同其前妻戊○○至律師事務所交付10萬元，
      以資辦理假扣押擔保金之提存，戊○○並當場向律師交代
      該擔保金為其所有，不得讓被告領回，律師彭大勇亦允諾
      不由被告領回（偵卷第12、13、20、21、33頁，本院卷第
      53、67頁）；以及證人戊○○證述交付假扣押擔保金10
      萬元予彭大勇律師辦理提存，並交代該款項將來要返還給
      伊（偵卷第6頁、本院卷第33、34頁）等情節相符，是上
      開擔保金係由被告前妻戊○○交付被告受任律師彭大勇辦
      理提存，足堪認定。被告雖辯稱戊○○提供擔保金乃伊要
      求其女丙○○、丁○○向戊○○借用，然：
 （1）被告宣稱委由其女丙○○、丁○○向戊○○借款10萬元以
      資擔保假扣押乙節，業經戊○○否認在卷，且經戊○○陳
      稱因兩女兒告知若不提供擔保金，對方（指林榮竹）會脫
      產，始交付10萬予彭大勇律師（本院卷第33頁）。按戊○○雖與被告離異，且未任林嘉德之監護人，然林嘉德仍為
      其子，為確保得以向車禍肇事人林榮竹求償，戊○○願意
      提供擔保金，應屬人常，要非無據；且若戊○○提供10萬
      元予彭大勇律師，意在借款被告，則無庸於交付擔保金時
      當場向律師表示該款項不得由被告領回。
 （2）證人即被告次女丙○○於本院結證其父親與母親關係不好
      ，曾要伊向母親借錢，但母親不同意，嗣後曾聽姐姐丁○○說母親拿10萬元給姐姐，但當時伊不在場，不知姐姐有
      無將10萬元交給父親（本院卷第27、28頁）；以及證人即
      被告長女丁○○陳稱不知父親有無向母親借錢，父親並沒
      有要求伊向母親借錢，妹妹（即證人丙○○）亦未曾陪伊
      向母親借錢，父母親關係不好，二人也互不見面，均透過
      兒女傳話，不知父親要如何向母親借錢（本院卷第56、57
      頁）等語，可稽戊○○未曾允諾次女丙○○借款10萬元供
      被告作為假扣押擔保金提存之用，且被告長女亦未代被告
      向戊○○借款，益明戊○○所述提供10萬元擔保金係出於
      確保兒子林嘉德之權益，並非被告借款等語之可採。至戊○○由次女丙○○處收受被告轉交之5萬元，乃被告與戊○○間其他債權債務關係，自不得據此，倒果為因，而認
      被告有向前妻戊○○借款10萬元假扣押擔保金之實。
 （3）綜上，被告既無向戊○○借款之實，自知上開假扣押擔保
      金非其所有，卻將擔保金提領，供作養護照料其子林嘉德
      之用，將持有之戊○○財物占為己有，其意圖為自己不法
      所有之意圖甚明；且縱證人戊○○應被告之要約，到戶政
      事務所辦理印鑑證明，以便領取上開假扣押擔保金屬實，
      戊○○應知被告有領取擔保金之意，仍無免被告領取擔保
      金後將之占為己有之責。
三、核被告所為，係犯刑法第214條使公務員登載不實罪、第335
    條第1項侵占罪。被告上開所犯，犯意各別，行為互殊，應
    分論併罰。又被告有如事實欄所載之前案紀錄，有臺灣高等
    法院被告前案紀錄表附卷可憑，其於徒刑執行完畢5年內，
    故意再犯本件有期徒刑以上之各罪，均為累犯，均應依法加
    重其刑。爰審酌被告財力有限，為養護照料車禍受傷之子而
    出此下策之犯罪動機、目的、手段，以及犯後未能坦認犯行
    等一切情狀，分別量處如主文所示之刑、諭知易科罰金之折
    算標準，並定其應執行刑及易科罰金之折算標準。
據上論斷，應依刑事訴訟法第299條第1項前段，刑法第214條、
第335條第1項、第47條第1項、第41條第1項前段、第2項、第51
條第5款，刑法施行法第1條之1，判決如主文。
本案經檢察官陳鋕銘到庭執行職務
中    華    民    國    98    年    8     月    31    日
                  刑事第十二庭  審判長法  官  卓穎毓
                                      法  官  莊玉熙
                                      法  官  魏玉英
以上正本證明與原本無異
如不服本判決應於收受本判後10日內向本院提出上訴書狀，並應
敘述具體理由。其未敘述上訴理由者，應於上訴期間屆滿後20日
內向本院補提理由書狀（均須按他造當事人之人數附繕本）「切
勿逕送上級法院」。
                                      書記官  曾盈靜
中    華    民    國    98    年    8     月    31    日
附錄本案論罪科刑法條全文
中華民國刑法第214條
（使公務員登載不實罪）
明知為不實之事項，而使公務員登載於職務上所掌之公文書，足
以生損害於公眾或他人者，處3年以下有期徒刑、拘役或5百元以
下罰金。
中華民國刑法第335條
（普通侵占罪）
意圖為自己或第三人不法之所有，而侵占自己持有他人之物者，
處5年以下有期徒刑、拘役或科或併科1千元以下罰金。
前項之未遂犯罰之。


司法院資訊處製作；財團法人民間司法改革基金會備份。
